最高法院民事判決　　　　　　　　　　　　　　　　九十三年度台上字第七九二號
　　上　訴　人　甲○○○
　　訴訟代理人　黃 文 祥律師
　　被 上訴 人　丙 ○ ○
　　　　　　　　乙 ○ ○
　　　　　　　　丁○○○
　　共　　　同
　　訴訟代理人　徐 揆 智律師
　　　　　　　　陳 怡 如律師
右當事人間請求清償借款事件，上訴人對於中華民國九十一年十月八日台灣高等法院
第二審判決（九十一年度上字第四一四號），提起上訴，本院判決如左：
    主  文
原判決廢棄，發回台灣高等法院。
    理  由
本件上訴人主張：被上訴人之被繼承人顏文雄生前向伊借款新台幣（下同）二百四十
萬元，並於民國七十八年二月一日出具借據乙紙，言明屆時無法攤還時，俟八十九年
間顏文雄領取退休金時一次償還，詎顏文雄於辦理退休後，僅清償部分借款，尚欠一
百六十二萬五千元。顏文雄已於八十九年九月二十四日死亡，被上訴人為其繼承人，
應連帶負清償責任等情，爰依消費借貸關係，求為命被上訴人連帶給付一百六十二萬
五千元及其遲延利息之判決（上訴人超過上開請求部分，經第一審判決駁回，未據其
聲明不服）。
被上訴人則以：上訴人所提借據非真正，其未能證明已將借款如數交付顏文雄，所為
請求自無理由等語，資為抗辯。
原審維持第一審所為上訴人敗訴之判決，駁回其上訴，係以：上訴人主張被上訴人之
被繼承人顏文雄生前向其借款二百四十萬元，雖提出借據為證，惟被上訴人否認其真
正，上訴人亦未能證明其真正；且該借據記載「茲向台端王美芳女士暫借新台幣貳佰
肆拾萬元整，如屆時無法攤還時，得在本人支領退休金時（台電公司）一次付清，恐
口無憑，特立此據，借用人顏文雄」等語，未表明顏文雄已受領借款，該借據顯無法
證明上訴人已交付金錢。又證人林龍樹證稱「伊未看過系爭借據，伊亦持有另紙借據
，係顏文雄於七十八年間向伊借錢，共借一百萬元，簽該借據託陳慶安（即上訴人於
事實審之訴訟代理人）交給伊……，伊曾聽聞顏文雄夫妻說和上訴人有金錢往來，但
實際上借款多少及有無交付金錢、借款時間，伊不清楚」等語，惟林龍樹縱借款一百
萬元予顏文雄，亦不當然可認上訴人已交付借款，證人林龍樹對於上訴人有無交付款
項及其金額若干，皆毫無所悉，其證言自難採為有利上訴人之認定。另證人黃素真證
稱其因與顏文雄間債務糾紛而前往調解委員會調解，得悉顏文雄同時與上訴人間存有
金錢糾紛，但對於借貸之細節亦不知情等語，亦無法證明上訴人與顏文雄間存有系爭
借款債務。至於上訴人於八十九年八月三十一日寄發顏文雄之存證信函，未附送達回
函，無從證明顏文雄確已收受該信函，上訴人稱顏文雄於收受該存證信函後隨即償還
一萬元，亦未見其舉證證明。另上訴人指其於八十九年九月二十二日寄發存證信函予
顏文雄乙節，原無證據證明，即令顏文雄曾收受前開存證信函後未異議，亦屬單純沈
默，與默示承認債務有別，無從憑以證明上訴人已交付借款。再上訴人主張顏文雄夫
妻因負債避不見面，嗣由伊夫妻及訴外人林金賢夫妻在台中找到，由顏文雄書寫三張
借據，二張由伊夫妻、林金賢夫妻收下，另一張轉交林龍樹，並聲請訊問證人林金賢
夫妻及被上訴人丁○○○到庭對質云云。然查林金賢夫妻至多僅能證明顏文雄簽立借
據，無法證明於七十八年一月以前顏文雄多次向上訴人借貸二百四十萬元；另上訴人
稱其係向卓素帆、林明義、周富美、王明傳等人調借款項，縱屬實在，亦無法證明其
已將款項交付顏文雄，上開證人均無訊問必要。從而，上訴人依消費借貸關係，請求
被上訴人連帶給付一百六十二萬五千元本息，自無從准許等詞，為其判斷之基礎。
惟按借用金錢在先，事後方書立借據，借據上縱未明確記載已收到借款字樣，仍與兩
造間成立消費借貸契約之要物性無礙。本件依上訴人之陳述，似係顏文雄借款在先，
事後方書立借據，果爾，上訴人提出之借據記載顏文雄向上訴人暫借二百四十萬元，
如屆時無法攤還時，得在顏文雄支領退休金時一次付清等字樣，是否仍不能證明上訴
人已交付金錢之事實，自值商酌。況上訴人於第一審即稱寫借據時，證人林金賢、朱
美華、林國安在場，知悉借款之事，且被上訴人丁○○○（即顏文雄之妻）了解借款
事實，應予訊問等語（見一審卷一五０頁）；於原審復提出上開證人地址，聲請法院
訊問該證人及被上訴人丁○○○（見原審卷一九頁）。則系爭借據是否為顏文雄書立
，其簽立借據之緣由及經過為何，尤有訊問被上訴人丁○○○及上開證人必要，藉以
釐清事實；對於丁○○○之訊問，並應注意民事訴訟法第三百六十七條之一規定之適
用。乃原審徒謂上開證人無法證明上訴人已交付二百四十萬元云云，即不予調查，復
未說明不訊問被上訴人丁○○○之理由，即嫌草率。再上訴人於原審已提出收件回執
及存提款資料，證明其於第一審所稱顏文雄收受存證信函後未有異議，且曾還款一萬
元（見原審卷二０、二一頁），乃原審全未斟酌，仍沿用第一審判決理由，謂上訴人
未舉證證明云云，亦有可議。又該存提款資料登載丁○○○於八十九年六月、七月各
電匯二萬元，九月電匯一萬元，與上訴人寄交顏文雄之存證信函所載「您夫婦前所欠
債務，經您立據於退休還清，退休前每月償還本人」等情，似相吻合，則上訴人稱顏
文雄對其負有系爭債務，自非全無憑據。原審未詳為調查、勾稽，逕為不利上訴人之
判決，自難昭折服。上訴論旨，指摘原判決不當，求予廢棄，非無理由。
據上論結，本件上訴為有理由。依民事訴訟法第四百七十七條第一項、第四百七十八
條第二項，判決如主文。
中　　　華　　　民　　　國　　九十三　　年　　　四　　　月　　 十六 　　日
                              最高法院民事第八庭
                                  審判長法官  吳　啟　賓
                                        法官  高　孟　焄
                                        法官  許　朝　雄
                                        法官  謝　正　勝
                                        法官  陳　淑　敏
      右正本證明與原本無異
                                              書  記  官
中　　　華　　　民　　　國　　九十三　　年　　　五　　　月　　　六　　　日
                                                                       ：
